【裁判字號】    99,上國,5
【裁判日期】    991012
【裁判案由】    損害賠償
【裁判全文】
臺灣高等法院臺中分院民事判決           99年度上國字第5號
上  訴  人
即被上訴人  甲○○
法定代理人  乙○○
兼 上 一人
訴訟代理人  丁○○
被 上 訴人
即 上 訴人  臺中市立居仁國民中學
法定代理人  戊○○
訴訟代理人  李慶松律師
上列當事人間請求國家賠償事件，兩造對於中華民國99年4月27
日臺灣臺中地方法院99年度國字第7號第一審判決各自提起上訴
，本院於民國99年9月28日辯論終結，判決如下：
    主  文
兩造上訴均駁回。
第二審訴訟費用由兩造各自負擔。
    事實及理由
甲、程序方面：
一、按依國家賠償法請求損害賠償時，應先以書面向賠償義務機
    關請求之；賠償義務機關拒絕賠償，或自提出請求之日起逾
    30日不開始協議，或自開始協議之日起逾60日協議不成立時
    ，請求權人得提起損害賠償之訴，此觀諸國家賠償法第10條
    第1項及第11條第1項前段之規定自明。本件上訴人即被上訴
    人甲○○（以下簡稱甲○○）認被上訴人即上訴人臺中市立
    居仁國民中學（以下簡稱居仁國中）應依國家賠償法第2條
    之規定負國家賠償責任，而於民國（下同）98年10月2日以
    書面向居仁國中請求國家賠償，然遭居仁國中拒絕賠償等情
    ，有甲○○提出之國家賠償請求書、居仁國中98年11月13日
    98年居國賠字第1號協議通知書及協議不成立證明書附卷可
    稽，是甲○○提起本件國家賠償訴訟，揆之首開規定，程序
    上並無不合，先予敘明。
二、甲○○起訴之初聲明第一項為：居仁國中應給付甲○○新臺
    幣（下同）2,004,500元，及自98年9月15日起至清償日止，
    按週年利率百分之5計算利息，嗣於起訴狀送達居仁國中後
    ，甲○○於原審99年2月25日言詞辯論期日當庭陳明就法定
    遲延利息部分之聲明變更自起訴狀繕本送達居仁國中翌日即
    99年1月28日起算，核為減縮其應受判決事項之聲明，合於
    民事訴訟法第255條第1項第3款之規定，自為法之所許，併
    此敘明。
乙、實體方面：
一、甲○○主張：
  (一)甲○○於96年間就讀居仁國中3年12班，96年10月9日放學後
    ，於下午6時30分許在校外巧遇訴外人即其導師丙○○，因
    甲○○制服上衣未紮進褲內，丙○○除當場斥責糾正外，竟
    違法體罰動手用力扭轉甲○○臉頰，致甲○○臉頰有3道傷
    痕及口內出血。翌日即同年月10日上午甲○○到校上課時，
    丙○○竟再令甲○○站於講台上，在班上同學面前使用課椅
    上拆下之木板用力狂打108下，使甲○○下臀部嚴重挫傷，
    又令甲○○至教室後方雙手高舉座椅罰站一整節課。當晚甲
    ○○因傷處疼痛難耐無法入眠，旋被送醫治療。不料隔日，
    丙○○竟在班上對其他同學出言恐嚇稱：「……怕被打的趕
    快轉班，我的作風就是如此，一樣照打，不怕被告……」等
    語，態度囂張傲慢，毫無悔意。依教育基本法第8條第2項規
    定，教師輔導與管教學生不得有體罰學生之行為。丙○○上
    述體罰行為違法事證明確。甲○○本為身心健全之少年，卻
    因此暴力毆打體罰事件，造成臉頰有3道掐傷、口內出血、
    臀部多處紅腫發紫、肌肉劇烈疼痛到難以坐臥，除身體健康
    受有損害外，亦嚴重損及自我尊嚴及日後身心之發展，影響
    其學習權、受教育權、身體自主權及人格發展權，並使其人
    生觀及價值觀均受影響，情緒久久無法平復，變得沉默寡言
    、不願與父母溝通。丙○○之不當體罰行為已逾教師法可管
    教學生之程度，違反比例原則，使甲○○顏面盡失，身體及
    精神上均受有痛苦等情，依國家賠償法第2條規定提起本件
    訴訟，請求居仁國中賠償：醫療費用：甲○○至臺中醫院
    治療支出醫療費用新台幣（下同）2,134元，另購買民間消
    腫跌打損傷藥品，總計支出4,500元；精神慰撫金：甲○
    ○身心受創，內心痛苦終身難以抹滅，請求賠償非財產上之
    損害200萬元，合計請求賠償2,004,500元及自起訴狀繕本送
    達居仁國中翌日即99年1月28日起至清償日止，按週年利率
    百分之5計算之利息。
  (二)96年10月10日固為國慶日，然丙○○係以老師之職權身分要
    求全班同學到校上課，且學校即丙○○執行公務之處所，丙
    ○○係受僱在學校教室內上課執行職務，其當日竟在學校對
    甲○○施以暴力，造成甲○○身心嚴重受創，居仁國中辯稱
    丙○○於假日非執行職務，顯不足採信。
  (三)居仁國中辯稱已宣導老師勿體罰學生，卻未落實監督之責，
    並無實益。事發後，雖有家長會長提議讓丙○○向甲○○課
    業輔導180小時，惟丙○○稱無法抽出時間，甲○○亦怕丙
    ○○再次傷害，所提亦為空談。居仁國中雖提出家長聯絡回
    條稱甲○○之家長對丙○○多所肯定云云，惟家長對導師之
    家長聯絡回條怎敢寫負面言語？縱丙○○曾獲獎無數，其故
    意連續2日3次暴虐傷害羞辱甲○○，且事後態度毫無悔意，
    豈可謂一時情急而管教失當？且丙○○事發迄今不聞不問，
    毫無反省，居仁國中僅記過1次，顯屬包庇丙○○，推諉卸
    責，拒絕賠償，顯無理由。並否認丙○○於96年10月10日係
    義務陪同及替全班溫習功課。
  (四)關於居仁國中辯稱甲○○有發簡訊給丙○○一節，簡訊上面
    並沒有註明給丙○○老師，有可能是一時誤傳，如果他和老
    師的互動良好的話，至今還會有聯絡。
  (五)原審判決慰撫金僅30萬元，如此金額，不足以賠償甲○○身
    心所受重創、人格侮辱、終身難以抹滅的損害與將來人格發
    展受到嚴重衝擊及限制，原審判決不符合比例原則，顯失公
    允。
二、居仁國中抗辯：
  (一)按國家賠償法第2條規定，公務員於執行職務行使公權力時
    ，因故意或過失不法侵害人民自由或權利，國家應負損害賠
    償責任，惟96年10月10日係國慶日，學校當日並無上課及上
    班情形，顯見丙○○當天到校並非執行職務，居仁國中自無
    須負國家賠償責任。
  (二)丙○○之行為雖所不當，惟甲○○及其家長與導師丙○○互
    動良好，於導師與家長聯絡之回條中對丙○○多所肯定，丙
    ○○並因教學認真，獲獎無數，且於96年10月10日國慶日當
    日，係義務到校為學生輔導，為認真的老師，本件縱有毆打
    學生之失當行為，應係一時情急，出於愛之深、責之切之心
    情，且事後丙○○亦深表悔悟，多次向甲○○及其家長表示
    歉意，並表示願對甲○○實施課業輔導180小時以上，丙○
    ○於本事件發生後，亦曾於居仁國中96年l2月7日所召開之
    教師考核會議中公開向甲○○之法定代理人道歉，並遭居仁
    國中記過1次。且據知甲○○事後仍與導師丙○○有良好互
    動，甲○○尚多次傳送手機簡訊予丙○○感謝其教導。又居
    仁國中不斷宣導禁止老師體罰學生，並制訂教師輔導與管教
    學生辦法以供教師參酌，已盡督導責任。且於本事件發生後
    ，亦對丙○○記過1次。足徵居仁國中與丙○○已極力撫平
    甲○○所受心理傷害，原審判決精神慰撫金30萬元尚屬過高
    等語。
三、原審以甲○○之請求，於醫療費用2,134元及精神慰撫金30
    萬元範圍內為有理由，逾此範圍之請求則屬無據，而判決：
    居仁國中應給付甲○○302,134元，及自99年1月28日起至清
    償日止，按週年利率百分之5計算之利息；甲○○其餘之訴
    駁回。甲○○提起上訴，聲明：原判決關於駁回甲○○後
    項聲明部分廢棄。上開廢棄部分，居仁國中應再給付甲○
    ○170萬元及自99年1月28日起至清償日止，按週年利率百分
    之5計算之利息。請依職權宣告假執行。另居仁國中就其
    敗訴部分聲明不服，上訴聲明：原判決不利居仁國中部分
    廢棄。前項廢棄部分，甲○○於第一審之訴駁回。（甲○
    ○於原審請求給付2,004,500元及法定遲延利息，原審判准
    302,134元及法定遲延利息，甲○○僅就其餘170萬元及利息
    部分上訴，其餘被駁回之2,366元部分未據甲○○上訴，業
    已確定）。
四、本件爭點整理及簡化之結果如下：
  (一)兩造不爭執之事實：
  1.甲○○於96年間原就讀居仁國中3年12班，96年10月9日下午
    6時30分許，甲○○於校外巧遇該班導師丙○○，丙○○竟
    因甲○○服裝不整，即動手用力扭轉甲○○臉頰，致甲○○
    受有臉部擦傷，臉頰上並留有三道傷痕。
  2.翌日即96年10月10日甲○○到校上課時，丙○○罰令甲○○
    站於講台上，更在班上同學面前持木板打甲○○臀部，致其
    臀部挫傷，嗣更令甲○○至教室後方雙手高舉座椅罰站。
  (二)本件爭執之事項：
  1.丙○○於96年10月10日到校是否執行職務行使公權力之行為
    ？居仁國中應否負國家賠償之責任？
  2.如居仁國中應負國家賠償責任，甲○○得請求之精神慰撫金
    為若干？
五、查甲○○主張如前述兩造不爭執之事實，已為居仁國中所不
    爭執，有原審言詞辯論筆錄及本院準備程序筆錄附卷可稽（
    見原審卷第43頁反面、本院卷第57頁），自堪信為真實。另
    甲○○主張丙○○持木板狂打甲○○臀部時，班上有同學私
    下數其次數達108下云云，居仁國中則對該次數有所爭執，
    經查，甲○○就其主張丙○○持木板毆打次數確實達108下
    一節，並未舉證證明；而證人丙○○在本院準備程序證稱：
    （居仁國中訴訟代理人：你有無打甲○○108下？）我不確
    定，因為當時我在生氣，沒有數等語（見本院卷第66頁）。
    則尚難明確認定丙○○持木板狂打甲○○臀部之次數確為10
    8下，然由甲○○原審提出之診斷證明書及受傷情形照片（
    見原審卷第8、9頁）觀之，可見其臀部紅腫瘀青之範圍極廣
    ，且其紅腫瘀青之顏色甚深，由其傷勢研判，丙○○當時持
    木板打甲○○臀部之次數應不在少數，極有可能有失控狂打
    之情事，否則甲○○臀部瘀青紅腫之傷勢應不至於如此之劇
    ，是即使丙○○毆打臀部次數無法確切認定，然依前述之傷
    勢而論，本院認丙○○於事發當時，應有持木板狂打甲○○
    臀部之情事。
六、按本法所稱公務員者，謂依法令從事於公務之人員；公務員
    於執行職務行使公權力時，因故意或過失不法侵害人民自由
    或權利者，國家應負損害賠償責任，國家賠償法第2條第1項
    、第2項前段定有明文。查訴外人丙○○係居仁國中所聘任
    之教師，為公立學校教育人員，屬公務員，其身為甲○○之
    導師，應知其負有輔導或管教學生，導引其適任發展，培養
    學生健全人格之義務（教師法第17條第1項第4款參照），學
    生行為有違反校規或其他違法不當情形，應依學生人格特質
    、身心健康、行為動機及平時表現，施予適當之輔導或管教
    措施，不得對學生為不當之體罰行為，對學生造成身心傷害
    ，乃竟僅因甲○○服裝不整，即動手用力扭轉其臉頰，嗣後
    並在教室中持木板狂打其臀部，其後更責令至教室後方雙手
    高舉座椅罰站，顯見其所施予之管教行為極不適當，其不當
    之體罰行為，造成甲○○臉部及臀部傷害，顯對甲○○之身
    心造成傷害，則甲○○依上開規定，請求居仁國中應負國家
    賠償責任，於法即屬有據。居仁國中雖抗辯96年10月10日當
    日係國定假日，丙○○當日到校並非執行職務，居仁國中無
    需負國家賠償之責云云。惟按教師法第17條第1項第4款規定
    ，教師負有輔導或管教學生，導引其適任發展，並培養其健
    全人格之義務，則丙○○利用國定假日要求學生到校上課及
    溫習功課，於教室中對甲○○施以管教，自屬執行職務之行
    為，居仁國中抗辯丙○○當時非執行職務，無國家賠償法之
    適用，即無可採。
七、按國家損害賠償，除依本法規定外，適用民法之規定；又國
    家負損害賠償責任者，應以金錢為之，國家賠償法第5條及
    第7條第1項前段分別定有明文。復按不法侵害他人之身體或
    健康者，對於被害人因此喪失或減少勞動能力，或增加生活
    上之需要時，應負損害賠償責任；又不法侵害他人之身體或
    健康者，被害人雖非財產上之損害，亦得請求賠償相當之金
    額，已分別為民法第193條第1項及第195條第1項前段所明定
    。查本件丙○○之不當體罰行為，致甲○○受有前揭傷害，
    係不法侵害甲○○之身體、健康等人格權，則甲○○請求聘
    任丙○○之居仁國中應負賠償責任，即屬正當。玆就甲○○
    請求之各項賠償金額審酌如下：
 （1）醫療費用：甲○○固請求賠償醫療費用4,500元云云。然
      查，甲○○因上開不當體罰致受有臉部擦傷及臀部挫傷之
      傷害，而至台中醫院治療，僅支出醫療費用合計2,134元
      等情，此為居仁國中所不爭執，並有甲○○提出之診斷證
      明書、醫療費用收據、藥袋、檢驗報告、掛號單及門診費
      用證明書在卷可按，堪信為真。此等費用之支出核均屬治
      療原告所受傷害之必要花費，屬甲○○所受之財產上損害
      ，居仁國中依法自應予以賠償。甲○○請求賠償必要之醫
      療費用2,134元，於法即屬有據，應予准許。逾此數額範
      圍之請求，經原審判決駁回，未據甲○○聲明不服。
 （2）精神慰撫金：查甲○○因丙○○之不當體罰行為，致受有
      臉部擦傷及臀部挫傷等傷害，足見甲○○之肉體及精神均
      蒙受痛苦，其請求居仁國中賠償非財產上損害即精神慰撫
      金，於法有據。居仁國中雖辯稱丙○○係基於甲○○導師
      之立場，就其服裝儀容不整及日後態度仍屬桀傲不恭而為
      斥責，且甲○○身體所受之傷害，其傷勢並不嚴重，精神
      慰撫金以5萬元為公允云云。惟查，甲○○之服裝儀容縱
      有不整，其態度縱有居仁國中所稱桀傲不恭之情形，然丙
      ○○身為其導師，本應採取適當措施管教學生，避免情緒
      性或不當之管教行為，以免對學生造成身心傷害，是即使
      丙○○本係出於欲養成甲○○良好品行行為之善意而施予
      管教，然其竟僅因甲○○服裝儀容不整，即出手用力扭轉
      甲○○臉頰，翌日於課堂上復令甲○○站在講台上，於全
      班同學面前，持木板狂打其臀部，並令其至教室後方雙手
      高舉座椅罰站，則其所為該等管教體罰行為顯然已經嚴重
      過當，不僅傷害甲○○之身體，更在同學面前嚴重傷害甲
      ○○之自尊，對其身心造成極大之傷害，而在其年少之心
      靈留下長久難以抹滅之陰影，是其所受精神上痛苦之程度
      自非輕微。爰斟酌居仁國中為公立學校，甲○○於傷害發
      生時為國中生，並無財產，為甲○○法定代理人所陳明，
      並審酌兩造之身分地位、教育程度、甲○○前揭所受傷害
      情形及上述精神上痛苦之程度等一切情狀，認居仁國中應
      賠償甲○○精神上所受損害30萬元，方為相當。是甲○○
      在此範圍內之精神慰撫金請求，即屬有據，應予准許。逾
      此數額之請求，尚嫌過高，不應准許。
八、綜上所述，甲○○依國家賠償法請求居仁國中給付2,002,13
    4元及法定遲延利息（其於原審所為其餘2,236元之請求部分
    已經原審駁回確定），於其請求給付醫療費用2,134元及精
    神慰撫金30萬元，合計302,134元，及自起訴狀繕本送達翌
    日即99年1月28日起至清償日止，按週年利率百分之5計算之
    利息之範圍內，為有理由，應予准許。逾此部分之請求，即
    無理由，應予駁回。原審就上開應准許部分如數判決，並依
    職權宣告甲○○得假執行及酌定相當之擔保金額宣告居仁國
    中預供擔保得免為假執行，並駁回甲○○其餘之訴，核無不
    合。居仁國中上訴意旨，指摘原判決不當，求予廢棄改判，
    即無理由，應予駁回。甲○○就前開應駁回部分，指摘原判
    決不當，求予廢棄改判，亦無理由，應予駁回。甲○○另就
    上訴聲明金額部分，聲明請依職權宣告假執行，僅係促使本
    院於其上訴有理由時於依法依職權應宣告假執行時為假執行
    之宣告，本件上訴既無理由，本院自無依職權宣告假執行之
    必要，且毋庸為駁回其假執行聲明之諭知，併此敘明。
九、本件事證已臻明確，兩造其餘陳述與舉證，經審酌後，認於
    本件判決結果不生影響，無予逐一論述之必要，附此敘明。
十、據上論結，本件兩造之上訴，均為無理由，依民事訴訟法第
    449第1項、78條，判決如主文。
中    華    民    國    99    年    10    月    12    日
                民事第七庭    審判長法  官  饒鴻鵬
                                    法  官  李平勳
                                    法  官  張瑞蘭
以上正本係照原本作成。
居仁國中不得上訴。
甲○○如對本判決上訴，須於收受判決送達後20日內向本院提出
上訴書狀，其未表明上訴理由者，應於提出上訴後20日內向本院
提出上訴理由書（須按他造人數附具繕本）。
上訴時應提出委任律師為訴訟代理人之委任狀。具有民事訴訟法
第466條之1第1項但書或第2項之情形為訴訟代理人者，另應附具
律師及格證書及釋明委任人與受任人有該條項所定關係之釋明文
書影本。如委任律師提起上訴者，應一併繳納上訴審裁判費。
                                    書記官  康孝慈
中    華    民    國    99    年    10    月    13    日
                                                      Ｓ

司法院資訊處製作；財團法人民間司法改革基金會備份。
